臺灣橋頭地方法院刑事判決
110年度易字第176號
公  訴  人  臺灣橋頭地方檢察署檢察官
被      告  蔡幼  
            黃雅琪
上  二  人
選任辯護人  黃俊嘉律師
            吳龍建律師
            楊雅文律師
被      告  黃塏中
            黃玉屏
上  二  人
選任辯護人  林堯順律師
上列被告因詐欺等案件，經檢察官提起公訴（109年度偵字第107
84號），本院判決如下：
    主  文
蔡幼、黃雅琪、黃塏中、黃玉屏共同犯詐欺得利罪，各處有期徒
刑陸月，如易科罰金，均以新臺幣壹仟元折算壹日。
    犯罪事實
一、緣蔡幼積欠吳○○新臺幣（下同）300萬元，吳○○於民國101年
    8月7日向臺灣高雄地方法院（下稱高雄地院）聲請對蔡幼強
    制執行，經高雄地院以101年度司執字第109291、150858號
    執行事件（下稱本案強執事件）查封蔡幼所有坐落高雄市○○
    區○○段0000號土地（下稱本案土地）。蔡幼、黃雅琪、黃塏
    中、黃玉屏均明知黃玉屏及其子黃愷中與蔡幼及黃雅琪負責
    經營之梅子工場有限公司（址設高雄市路○區○○路0號1樓，
    下稱梅子工場）間並無1,500萬元之借款債權債務關係存在
    ，竟共同意圖為自己或他人不法所有，基於詐欺得利、行使
    使公務員登載不實文書之犯意聯絡，於101年10月16日前某
    時許，在不詳地點，以由蔡幼、黃雅琪以梅子工場名義共同
    簽發票面金額1,500萬元、發票日期為101年3月19日本票1紙
    （下稱本案本票）交付予黃塏中之方式，佯裝黃塏中對蔡幼
    與梅子工場有1,500萬元票據債權（下稱本案債權）存在之
    假象，復由黃塏中持本案本票向高雄地院聲請本票裁定，經
    不知情之高雄地院民事庭司法事務官形式審核後，於101年1
    0月16日將此不實之1,500萬元債權登載於職務上所掌之101
    年度司票字第4553號民事裁定（下稱本案本票裁定），足生
    損害於法院辦理本票裁定之正確性。再由蔡幼、黃雅琪收受
    本案本票裁定後，未於法定期間提出抗告而使本案本票裁定
    確定，末由黃玉屏於101年10月24日以債權人黃塏中之名義
    ，檢附本案本票裁定，撰寫參與分配申請狀，以虛假之本案
    債權向高雄地院聲請參與本案強執事件，使不知情之本案強
    執事件承辦人員陷於錯誤，將上揭不實之債權登載於其職務
    上所掌之強制執行金額計算書分配表（下稱本案分配表）公
    文書上，黃塏中因而以蔡幼之普通債權人身分於本案強執事
    件中獲得分配金額911,628元，致吳○○與其他真正債權人減
    少可獲分配之受償金額，使蔡幼獲得暫免清償吳○○及其他真
    正債權人911,628元之不法利益，足生損害於法院辦理強制
    執行程序之公正性及吳○○與其他真正債權人債權受償之利益
    。
二、案經吳○○告訴臺灣橋頭地方檢察署檢察官偵查起訴。
    理  由
壹、程序部分
　　按被告以外之人於審判外之言詞或書面陳述，除法律有規定
    者外，不得作為證據；被告以外之人於審判外之陳述，雖不
    符前4 條之規定，而經當事人於審判程序同意作為證據，法
    院審酌該言詞陳述或書面陳述作成時之情況，認為適當者，
    亦得為證據，刑事訴訟法第159 條第1 項、第159 條之5 第
    1 項分別定有明文。本件所引用之被告蔡幼、黃雅琪、黃塏
    中、黃玉屏（下合稱被告4人）以外之人於審判外之陳述，
    檢察官、被告4人與其等辯護人於本院審判程序時均同意有
    證據能力（易字卷第320頁），本院審酌前開證據作成或取
    得時之狀況，並無違法或不當情事，復經本院於審判期日依
    法進行調查、辯論，應均具證據能力，合先敘明。
貳、實體部分
一、認定事實所憑之證據及理由
　　㈠訊據被告4人對於被告蔡幼、被告黃雅琪以梅子工場名義共
      同簽發本案本票予被告黃塏中，被告黃塏中持上開本票向
      高雄地院聲請本票裁定，被告黃玉屏再以本案本票裁定向
      高雄地院聲請參與本案強執事件拍賣之債權分配，被告黃
      塏中並獲得分配款項911,628元等事實坦承不諱，然均矢
      口否認有何詐欺得利、行使使公務員登載不實文書犯行，
      被告4人之辯詞及其等辯護人之辯護意旨如下：
　　　⒈被告蔡幼辯稱：梅子工場的房地都登記在我名下，我沒
        有參與梅子工場的經營，我不知道梅子工場到底有沒有
        借款1,500萬元，本案債權都是我兒子黃○○在處理，黃○
        ○需要借款所以需要我出面簽本票，我忘記簽完本案本
        票後黃○○到底有沒有拿到1,500萬元、是如何收取1,500
        萬元的，本案本票也是黃○○叫我簽名我就簽了等語（易
        字卷第149至151頁）。
　　　⒉被告黃雅琪辯稱：梅子工場是我擔任負責人，我的工作
        內容是會計，黃○○算是老闆，我們是經營食品工廠，梅
        子工場的收入支出、財務管理是我在處理，本案債權是
        黃○○向黃塏中借款等語（易字卷第102至103頁）。
　　　⒊被告蔡幼、黃雅琪之辯護人則以：梅子工場之實際負責
        人為黃○○，蔡幼為黃○○的母親，黃雅琪為黃○○前配偶並
        為梅子工場之掛名負責人，本案債權是因黃○○經營梅子
        工場營運所需，陸續向黃玉屏借款，而黃玉屏要求黃○○
        提供本票作為擔保，黃○○才會請蔡幼、黃雅琪共同簽發
        本案本票，本案債權之借款關係實際上存在於黃玉屏與
        黃○○之間，蔡幼、黃雅琪對於本案土地查封、拍賣過程
        實際上並未參與，也不知悉本案土地何時遭查封；黃玉
        屏使用黃塏中名義參與本案強執事件之債權分配並沒有
        與蔡幼、黃雅琪討論過，都是由黃○○處理，被告4人之
        間並沒有犯意聯絡、行為分擔。且黃○○於99年5月起即
        陸續向被告黃玉屏借款，黃玉屏也是陸續用自己、黃塏
        中或友人名義匯款到梅子工場的帳戶，99至105年間共
        計匯款超過2,000萬元以上，本案本票簽發時以類似最
        高限額抵押權的方式做擔保，簽發時是為了擔保日後借
        款，本案本票所擔保之債權並非虛偽；至於蔡幼於偵查
        中陳稱其有收取黃塏中交付之1,500萬元現金僅是聽聞
        黃○○所述有收取款項，實際上蔡幼並不知悉本案債權的
        借款經過等語（易字卷第324至325頁）為被告蔡幼、黃
        雅琪辯護。
　　　⒋被告黃塏中辯稱：本案借款是黃○○親自來找我跟黃玉屏
        ，黃○○說經營公司需要錢，問我們能否借款或是找朋友
        借款給他，由我們當窗口幫忙找金主；黃○○當時說要借
        1,500萬元，會陸續借，沒有要一次借到1,500萬元，但
        沒有約定何時要借滿1,500萬元；我有拿不動產抵押向
        銀行貸款後借款給黃○○，黃玉屏也有找朋友借款給黃○○
        ；當時黃○○的還款能力、擔保品我沒有查證，是黃玉屏
        在處理的，關於還款方式、期限、利息也都是黃玉屏在
        處理的，當時是用我們的名義向黃玉屏的朋友借款，所
        以需要黃○○簽立本案本票做擔保等語（易字卷第103至1
        06頁）。
　　　⒌被告黃玉屏辯稱：從90幾年開始我跟黃○○就已經有金錢
        借貸關係，本案債權是黃○○說借款金額最少要借到1,50
        0萬元，但我沒有這麼多現金，需要再調錢，我都是向
        我朋友借調金錢再借給黃○○，所以我才會要求黃○○簽立
        本案債權的借據與本案本票作為擔保；當時只有簽一張
        借據，黃○○是說斷斷續續的，等他需要錢的時候，我再
        把錢借給他，所以沒有約定什麼時候要將1,500萬元交
        付完畢；我覺得黃○○做事很認真，看他製作粉圓的事業
        經營得不錯，也看好這個行業，願意相挺，所以用黃塏
        中的名義、拿黃塏中的不動產去貸款借錢給黃○○，我要
        求黃○○提供本案本票作為擔保，超過1,500萬元以後，
        就請他開支票做擔保，後來黃○○已經把我出借的款項都
        清償完畢了等語（易字卷第107至109頁）。
　　　⒍被告黃塏中、黃玉屏之辯護人則以：本案債權之借款相
        關事宜是黃玉屏與黃○○在處理，蔡幼、黃雅琪以梅子工
        場名義簽發本案本票作為擔保，黃玉屏借款資金來源大
        多是向友人借款調度，由黃○○、黃○○等人名義匯款給梅
        子工場，本案債權並非虛假；又黃塏中之帳戶係由黃玉
        屏保管使用，相關借款事宜均係黃玉屏在處理，黃塏中
        並不清楚相關的借款資金調度、流向；蔡幼、黃雅琪、
        黃塏中等人在偵查中關於借款事宜並未親自參與，相關
        借款事實應以黃玉屏、黃○○所述為準；而黃玉屏與黃○○
        並未約定還款利息，是因為黃○○有持續給付利息，所以
        黃玉屏並未要求於借款期間內一定要償還本金，只是無
        故牽扯黃○○、告訴人以後，黃玉屏才要求黃○○要全數清
        償，現在黃○○已經對黃玉屏清償完畢，雙方之間已無債
        權債務關係等語（易字卷第325頁）為被告黃塏中、黃
        玉屏辯護。
　　㈡經查，被告蔡幼積欠告訴人吳○○300萬元，告訴人於101年8
      月7日向高雄地院聲請對被告蔡幼強制執行，經高雄地院
      以本案強執事件查封本案土地拍賣。被告蔡幼、被告黃雅
      琪以梅子工場名義共同簽發本案本票予被告黃塏中。被告
      黃塏中持本案本票向高雄地院聲請本票裁定，經高雄地院
      民事庭司法事務官形式審核後，於101年10月16日將被告
      黃塏中之1,500萬元債權登載於職務上所掌之本案本票裁
      定，被告蔡幼、黃雅琪收受本案本票裁定後，未於法定期
      間提出抗告使本案本票裁定確定。被告黃玉屏再於101年1
      0月24日以債權人被告黃塏中之名義，檢附本案本票裁定
      ，撰寫參與分配申請狀，向高雄地院聲請參與本案土地拍
      賣程序之債權分配，經高雄地院民事執行處人員形式審核
      後，以本案強執事件受理拍賣本案土地，並將上揭1,500
      萬債權登載於其職務上所掌之本案分配表，被告黃塏中因
      而取得分配金額911,628元等事實，為被告4人所坦承不諱
      （易字卷第113、153至154、301頁），核與證人即告訴人
      、證人即共同被告蔡幼、黃雅琪、黃塏中、黃玉屏於偵查
      中所述（他字卷第261頁，他字卷337至345、397至401，
      審易卷第87至95頁，易字卷第113、153至154、301頁）大
      致相符，並有告訴人之民事聲請強制執行狀（債權金額30
      0萬元）影本、梅子工廠有限公司基本資料查詢、本案債
      權借據影本、本案本票影本、本案本票裁定即本院101年
      度司票字第4553號民事裁定影本、被告黃塏中之參與分配
      申請狀、本案分配表影本、本院108年度訴字第154號民事
      判決影本、臺灣高等法院高雄分院（下稱高雄高分院）10
      9年度重上字第25號民事判決影本、最高法院110年度台上
      字第473號民事裁定影本等件（司票卷第12至13頁、他字
      卷第11至19、21至24、25至33頁，偵卷第47至49頁）可佐
      ，是此部分事實，已堪先予認定。
　　㈢本案債權不存在之認定：
　　　⒈經查，依上開借據（司票卷第12頁）所載，本案本票之
        原因關係固係根基於被告黃塏中與被告蔡幼與梅子工場
        間1,500萬元借款關係，然依財政部高雄國稅局岡山稽
        徵所108年9月23日財高國稅岡營字第1082753897號函暨
        所附梅子工場101年營利事業所得稅申報書損益及稅額
        計算表、資產負債表（他字卷第173至175頁）所示，於
        101年間，梅子工場並未有任何1,500萬元之借款紀錄；
        且依被告蔡幼、黃雅琪所提出之梅子工廠之合作金庫銀
        行交易明細（易字卷第159至163頁）所示，自99年5月
        迄至101年10月16日前止，均未見有單筆高達1,500萬元
        之款項匯入，亦未見有梅子工場收受被告黃塏中匯款之
        交易紀錄，合先敘明。
　　　⒉被告4人於偵查中及證人黃○○、證人即被告黃玉屏於審理
        中所述，已難信本案債權存在，且本案尚乏證據資料證
        明本案債權存在：
　　　　⑴被告蔡幼於109年7月9日偵查中稱：我忘記是誰向我提
          起共同簽發本案本票的事，梅子工場是我兒子黃○○經
          營的，當時是梅子工場做生意負債需要向黃塏中借錢
          ，印象中有簽借據，但不知是何時何地簽的，我不知
          道借據在哪裡，我忘記有沒有與黃雅琪或梅子工場約
          定債務負擔比例，當時黃塏中是交付現金1,500萬元
          ，我拿到以後一次交給梅子工場，借款是用現金還給
          黃塏中且已經還完了等語（他字卷第338至340頁）。
　　　　⑵被告黃雅琪於109年7月9日偵查中稱：我在101年開始
          與黃塏中有借貸關係，我不清楚蔡幼的資產有沒有到
          1,500萬元，當時是黃玉屏的朋友有資金，所以向黃
          塏中借款，我們是在101、102年左右陸續向黃塏中借
          款的，透過電話借100、200萬元，我們沒有提供擔保
          ，但有約定利息2.5分，最後一次借錢是107年，每次
          借款沒有簽借據，但1,500萬元部分有借據，只是遺
          失了；當時預估資金需求為1,500萬元，所以預先簽
          發1,500萬元的本案本票，每次借款現金都是交給我
          ，我拿去銀行支付貨款，當時沒有約定還款期限，我
          們是以現金返還黃塏中1,500萬元，第一次還款是在1
          08、109年，大約還了5、6筆，利息我是用換款的方
          式還款，當時的借款沒有記載在梅子工場的損益表、
          資產負債表是因為公司要用，但以我私人借貸方式進
          行，當時沒有想很多就用梅子工場名義簽發本案本票
          等語（他字卷第340至341頁）。
　　　　⑶被告黃塏中於109年7月9日偵查中稱：我與蔡幼、黃雅
          琪只有在101年間有過借貸關係，當時他們告訴我梅
          子工場有虧錢需要用錢開發新產品，當時由蔡幼與梅
          子工場共同簽發本案本票，是因為黃雅琪是梅子工場
          負責人、蔡幼名下有資產，我們大約在101年初討論
          到借錢，他們預計將來要借到1,500萬元，陸陸續續
          借款，陸續借款的部分沒有簽借據，但都有開支票做
          抵押，1,500萬元的借據遺失了，我忘記為何我在黃
          雅琪還沒向我借到1,500萬元時就拿去聲請本票裁定
          執行；我交付借款的方式有現金或匯款，當時沒有約
          定還款期數、金額，有約定利息，蔡幼、黃雅琪於10
          8年才開始用匯款或現金方式還款等語（他字卷第342
          至343頁）。於109年8月11日偵查中稱：當時蔡幼、
          黃雅琪都是借還、借還，我沒有印象借款何時達到1,
          500萬元，我出借的款項都由黃玉屏處理，我沒有經
          手，借款金額來源都是黃玉屏的朋友，我不知道蔡幼
          、黃雅琪到底有沒有借到1,500萬元，有借款需求的
          人是黃○○等語（他字卷第400至401頁）
　　　　⑷被告黃玉屏於109年8月11日偵查中稱：蔡幼與梅子工
          場要跟我借錢，但是用黃塏中的名義進行，1,500萬
          元是我交付的，從99年到108年間借款約3,000萬元，
          在105年當時借款金額已經超過1,500萬元，這些錢我
          是向我的姊妹淘借的；99年到100年左右我借給蔡幼
          、梅子工場的金額1,200萬元，其中600萬元是我個人
          放在家裡的現金，600萬元是向我朋友劉○○借的，100
          年底的時候我交付了1,500萬元現金給黃雅琪，沒有
          交給蔡幼；當時只寫了一張1,500萬元的借據，後來
          都沒有寫，黃雅琪在105年間分2至3次用現金還給我
          ，我有拿回1,500萬元現金，有的拿去還給我朋友劉○
          ○等語（他字卷第398至400頁）。於審理中具結證稱
          ：本案債權的資金來源是我的朋友，是我跟黃○○在討
          論借款的，關於還款期數、金額，當時只有說有錢的
          時候再還，沒有錢的時候付利息，利息是1個月2分；
          當時用黃塏中名義與蔡幼、梅子工場簽立本案本票是
          因為我都使用黃塏中的帳戶，黃○○的部分則是因為黃
          雅琪是梅子工場的負責人、蔡幼則有不動產；後來陸
          續借款到2,000萬元，109年的時候都已經還完了，還
          款是由黃雅琪處理，他是梅子工場的會計，有用轉帳
          也有用現金方式還款，至少已經還了1,800萬元等語
          （易字卷第234至246頁）。
　　　　⑸證人黃○○於審理中具結證稱：梅子工場是我從97、98
          年間開始經營，主要做梅子加工、買賣粉圓，我擔任
          總經理，黃雅琪是做會計，梅子工場資金調度的事情
          由我來處理，本案債權是因公司需要，我安排向黃玉
          屏借款，這是我私下運作的錢所以沒有在梅子工場記
          帳，1,500萬元是陸續借款，本案本票是要做為擔保
          用途；蔡幼是梅子工場建物的所有人，黃雅琪是梅子
          工場掛名的負責人，所以本案本票是用蔡幼、梅子工
          場的名字簽發，蔡幼、黃雅琪不清楚告訴人聲請本案
          強執事件，黃塏中對於1,500萬元借款的事也不知情
          ；我跟黃玉屏沒有約定還款期限，付不出來我就付利
          息，我陸續向黃玉屏借款應該超過1,500萬元甚至超
          過2,000萬元，金額是浮動的，沒辦法說具體借款金
          額是多少，陸續借款時我都有開公司的支票，但沒有
          再另外簽借據，我們的票據往來可以查資料，我們之
          間在101年前應該就已經超過1,500萬元，因此黃玉屏
          才會要求開立本案本票，黃玉屏借我錢的方式有給現
          金也有匯款；簽立本案本票之前，黃玉屏匯款給我的
          金額已經超過1,800萬元，當時借借還還、一直滾動
          ，我們只是沒有整理出來到底借多少金額，後續借到
          超過1,500萬元的部分沒有再簽本票做擔保，黃玉屏
          如果要求我簽我還是會簽，我有另外以梅子工場名義
          開支票；本案債權借款的實際利息是5分，但我不知
          道黃玉屏如何分配利息，目前梅子工場還款給黃玉屏
          已經超過2,000萬元，確切金額我不知道等語（易字
          卷第238至253頁）。
　　　　⑹則依上開被告4人與證人黃○○所述，除被告蔡幼以外，
          固然均一致稱本案債權並非係一次交付1,500萬元借
          款之情形，而係因預計借款金額將達1,500萬元始以
          本案本票作為擔保，然就本案債權之借款關係究竟係
          存在於何人之間、被告黃塏中或黃玉屏係如何交付借
          款、借款資金來源為何、借款收取對象為何人、何時
          交付借款、借貸雙方有無約定還款方式與還款期限、
          利息等細節，被告4人與黃○○所述均有不盡相同之處
          ，甚或互相矛盾之情形。
　　　　⑺而本案債權金額高達1,500萬元，被告黃雅琪與證人黃
          ○○共同經營之梅子工場於本案本票發票前，為合法登
          記經營之公司，被告蔡幼、黃塏中亦均為成年且有相
          當智識能力之人，則其等就貸款方對於高額借貸關係
          可能產生之風險，以及借款方簽發本票所代表之權利
          義務關係亦不可能全然無知，卻除本案本票、本案債
          權之借款契約以外，全無任何交付借款之直接匯款相
          關紀錄可憑，其等所稱部分交付借款、返還借款係以
          現金方式為之等節，卻又未能提出人任何相關資金來
          源、收款資料供本院調查，實與常情相違。
　　　　⑻又證人黃○○與被告黃玉屏固於本院審理中均稱本案債
          權之借貸關係實際上係存在於其2人之間，並稱於簽
          發本案本票之前雙方金錢借貸關係已超過1,500萬元
          等語，然其2人對於本案債權之如何「陸陸續續」均
          僅為泛泛說明，借款之期限、總額、交付或清償借款
          方式等細節均未能詳實描述，亦未有任何相關之帳務
          紀錄、借款收據文件可資佐證，亦有悖於常理。
　　　　⑼是空憑被告4人與證人黃○○所述，實難認本案債權確實
          存在。
　　　⒊被告蔡幼、黃雅琪所提出之帳戶交易紀錄無從為被告4人
        有利之認定：
　　　　⑴被告蔡幼、黃雅琪於本院審理中提出被告黃塏中、梅
          子工場之金融帳戶交易明細（易字卷第65至91頁、審
          易卷第105至107頁）等件，欲用以證明本案債權之借
          款關係存在有交付借款、返還借款之匯款紀錄，而依
          上開帳戶存摺交易明細顯示，梅子工場於99年5月14
          日至100年12月29日間共有3次，分別收受被告黃玉屏
          友人林○○、黃○○、黃○○匯款共計470萬元，於104年7
          月15日至105年12月23日共有4次，分別收取被告黃塏
          中、黃玉屏匯款共計1,085萬元；而被告黃塏中帳戶
          於102年10月8日至106年1月10日間收受被告黃雅琪、
          陳○○即黃○○之父親之匯款共計1,404萬餘元。
　　　　⑵然查，於101年10月16日本案本票裁定做成、甚或係本
          案本票發票日101年3月19日前，梅子工場帳戶雖有收
          受匯款470萬元，然此部分匯款人既非被告黃塏中或
          黃玉屏，在無其餘相關證據資料佐證情形下，是否確
          為被告黃玉屏友人借款予被告蔡幼、梅子工場甚至是
          黃○○等節，並非無疑，且金額亦顯與1,500萬元之本
          案債權金額相去甚遠。
　　　　⑶至於101年10月16日後，雖有被告黃塏中、黃玉屏匯款
          予梅子工場之紀錄，然匯款時間均係本案債權之借款
          契約、本案本票簽訂日期（101年3月19日）超過3年
          之後，並與本案債權之借款關係所簽立之借據上所載
          文義「本人蔡幼向黃塏中先生借得款項新臺幣壹仟伍
          佰萬元整」等語（見司票卷第12頁本案債權之借據影
          本）之語意相違背，是客觀上亦難信係出於本案債權
          借款契約所為之交易款項。
　　　　⑷又縱使嗣後被告黃雅琪、黃○○之父陳○○於102年至106
          年間有陸續匯款予被告黃塏中，然其等匯款金額均屬
          不定額、不定期，核與一般借貸關係之分期清償借款
          方式顯有不符，故此部分金錢交易往來是否係在清償
          被告黃塏中之本案債權，亦難遽信，是上開匯款往來
          紀錄並無從為有利於被告4人之認定。
　　　　⑸綜上以觀，堪以認定本案本票發票日、本案本票裁定
          做成之前，被告蔡幼、梅子工場與被告黃塏中之間，
          確實不存在高達1,500萬元借貸關係。
　　　⒋另本案債權並不存在，實係被告蔡幼、梅子工場與被告
        被告黃塏中間通謀虛偽意思表示乙節，亦經本院民事庭
        為相同認定，並經高雄高分院、最高法院駁回被告蔡幼
        、梅子工場、被告黃塏中上訴確定，有上開本院108年
        度訴字第154號民事判決、高雄高分院109年度重上字第
        25號民事判決、最高法院110年度台上字第473號民事裁
        定等件可佐。且於上開民事事件訴訟過程中，被告蔡幼
        、梅子工場、黃塏中均未爭執本案債權實際上是存在於
        被告黃玉屏與黃○○之間，當時被告蔡幼、梅子工場、被
        告黃塏中，均係以其等作為本案債權之借款契約當事人
        進行攻防，顯與本案進入刑事訴訟程序後，被告蔡幼、
        黃雅琪、黃塏中改辯稱被告黃玉屏與黃○○始為本案債權
        之借款契約當事人有所矛盾，故此部分均屬被告4人避
        重就輕之詞，顯不足採。
　　㈣辯護人為被告4人辯護稱本案本票係屬於最高限額擔保，不
      可採之理由：
　　　⒈辯護人雖為被告4人以前詞置辯，然按最高限額抵押權依
        民法第881條之12規定，最高限額抵押權人聲請裁定拍
        賣抵押物時，最高限額抵押權所擔保之原債權將因而而
        確定，同理之下，被告4人倘欲以本案本票作為擔保最
        高金額1,500萬元之債權，則於被告黃塏中聲請本票裁
        定時，亦將發生1,500萬元範圍內之部分債權確定效果
        ，然依前開被告蔡幼、黃雅琪所提出之梅子工場交易明
        細，縱認於本案本票發票前，被告黃玉屏確實以朋友做
        為資金來源交付梅子工場借款金額470萬元，然被告蔡
        幼、黃雅琪身為梅子工場之負責人，竟均未對於本案本
        票裁定提出抗告或債權不存在之訴，豈非平白令被告黃
        塏中取得高達尚未發生之1,030萬元債權與執行名義，
        此部分顯與常理相違。
　　　⒉又倘本案本票用意在於以最高限額方式，擔保被告蔡幼
        、梅子工場或黃○○陸續向被告黃塏中或被告黃玉屏借款
        金額，然依被告黃玉屏所述，梅子工場與其自99年間起
        已有借貸關係，本案本票之發票日理應填載其等預計借
        款完畢之期間，始符合擔保將來長期陸續增減之債權債
        務關係的用途，其等不僅未見有任何約定債權確定期日
        之情形，更將本案本票日期填載為雙方並無金錢頻繁往
        來期間中之101年3月19日，是此部分亦有違對將來不確
        定債權擔保之理。
　　　⒊況且，倘被告蔡幼、梅子工場係以本案本票作為梅子工
        場營運所需借款之最高限額擔保，則為確保其等與被告
        黃塏中之權利義務關係，理當詳實紀錄擔保期間每筆借
        貸金錢交付、清償情形，並應以梅子工場名義進行相關
        資產負債登錄，然被告4人案發迄今均未提能供任何借
        款相關資料、雙方金流資料供本院進行調查，是此部分
        亦難認被告蔡幼、梅子工場與被告黃塏中、黃玉屏甚或
        黃○○間實際有本案債權存在。
　　㈤被告4人具不法所有意圖及詐欺得利犯意之認定：
　　　被告蔡幼、黃雅琪就本案本票所擔保之債權金額不實乙節
      ，於本案本票裁定做成前全未爭執，顯係出於配合被告黃
      塏中聲請本案本票裁定，容任被告黃玉屏以不實之本案本
      票裁定參與本案強執事件拍賣後債權分配事宜，若非被告
      4人有所合謀共同為之實難以順利進行，此當足認被告4人
      之間係合謀製造虛偽之本案債權、簽發本案本票，並參與
      本案強制事件之拍賣分配程序，使被告蔡幼獲得部分免為
      清償告訴人與其他真正債權人之利益，而具有犯意聯絡。
　　㈥綜上，本件事證明確，被告4人上開犯行，均堪認定，應予
      依法論科。
二、論罪科刑
　　㈠新舊法比較
　　　⒈按行為後法律有變更者，適用行為時之法律。但行為後
        之法律有利於行為人者，適用最有利於行為人之法律，
        刑法第2條第1項定有明文。查被告4人行為後，刑法第3
        39條業於103年6月18日修正公布施行，並自同年月20日
        起生效。修正前刑法第339條規定：意圖為自己或第三
        人不法之所有，以詐術使人將本人或第三人之物交付者
        ，處5年以下有期徒刑、拘役或科或併科1000元以下罰
        金。以前項方法得財產上不法之利益或使第三人得之者
        ，亦同；修正後則規定為：意圖為自己或第三人不法之
        所有，以詐術使人將本人或第三人之物交付者，處5年
        以下有期徒刑、拘役或科或併科50萬元以下罰金。以前
        項方法得財產上不法之利益或使第三人得之者，亦同。
        經比較新舊法結果，修正後刑法第339條規定係將罰金
        刑之刑度提高，並未較有利於被告，依刑法第2條第1項
        前段之規定，自應適用被告4人行為時即修正前刑法第3
        39條規定。
　　　⒉又行為之處罰，以行為時之法律有明文規定者為限，刑
        法第1條前段定有明文。被告4人參與本件詐欺行為後，
        刑法增訂第339條之4規定：犯第339 條詐欺罪而有下列
        情形之一者，處1年以上7年以下有期徒刑，得併科100 
        萬元以下罰金：一、冒用政府機關或公務員名義犯之。
        二、3 人以上共同犯之。三、以廣播電視、電子通訊、
        網際網路或其他媒體等傳播工具，對公眾散布而犯之。
        前項之未遂犯罰之。於103年6月18日公布施行，並自同
        年月20日生效。本件詐欺犯行雖有「3 人以上共同犯之
        」之情形，然被告4人行為時之刑法並無上開「3人以上
        共同犯之」為加重條件之處罰規定，依前揭刑法第1 條
        所定之罪刑法定原則及法律不溯及既往原則，自無從適
        用新增訂之刑法第339條之4規定，亦毋庸為新舊法比較
        。 
　　　⒊又被告4人行為後，刑法第214條雖於108年12月25日經修
        正公布，於同年月27日施行。觀諸其條文修正內容及理
        由，係因本條規定於72年6月26日後並未修正，於94年1
        月7日刑法修正施行後，所定罰金之貨幣單位為新臺幣
        ，依刑法施行法第1條之1第2 項前段規定，罰金數額應
        提高為30倍。而本次修正僅係將前開條文罰金數額經調
        整換算後予以明文化，其構成要件及法律效果均未變更
        ，並無關於有利或不利被告之情形，即無新舊法比較問
        題，應依一般法律適用原則，逕行適用裁判時之法律，
        附此敘明。
　　㈡法律適用說明
　　　⒈再按刑法第214條所謂使公務員登載不實事項於公文書罪
        ，凡一經他人之聲明或申報，公務員即有登載之義務，
        並依其所為之聲明或申報予以登載，而屬不實之事項者
        ，即足構成；若其所為聲明或申報，公務員尚須為實質
        之審查，以判斷其真實與否，始得為一定之記載者，則
        非本罪所稱之使公務員登載不實（最高法院73年台上字
        第1710號判決意旨參照）。按執票人就本票聲請法院裁
        定事件，屬非訟事件，法院僅對執票人聲請為形式上審
        查，即將本票內容登載於裁定上准予強制執行，無須為
        實質上審查，以判斷本票債權內容真偽，故以虛偽債權
        所簽立之本票聲請法院裁定准予強制執行，如足生損害
        於公眾或他人，即符刑法第214條之使公務員登載不實
        罪（最高法院85年度台上字第3936號判決意旨參照）。
        依相同法理，民事強制執行程序中製作分配表，亦屬非
        訟事件，法院乃根據有效成立之執行名義所為，執行名
        義實質内容真偽如何，執行法院僅就債權人檢附之執行
        名義及聲請事項為形式上審查，即進行強制執行程序；
        故以內容不實之本票裁定聲請強制執行，並據以行使向
        執行法院參與分配，使執行法院不知其偽，將之列入分
        配，製作分配表，亦成立刑法第214條之使公務員登載
        不實事項於公文書罪。故被告4人合謀並分工簽發本案
        本票後，聲請本票裁定、聲請參與分配等情，均屬行使
        使公務員登載不實文書。
　　　⒉次按訴訟詐欺者，係指對於法院為虛偽之主張或提出虛
        偽之證據欺罔法院，使法院陷於錯誤，為不正確之裁判
        ，致提出主張、證據者獲得有利之判決，基此取得相對
        人之財物，或獲得財產上之利益而言。而刑法第339 條
        第1項詐欺取財罪之成立，以意圖為自己或第三人不法
        所有，以詐術使人將本人或第三人之物交付為要件。故
        必行為人有不法所有意圖，並以詐術使人將本人或第三
        人之物交付，始能成立，如所交付之物係屬行為人自己
        所有，縱以詐術為之，亦難成立該罪。法院依強制執行
        法之規定拍賣債務人之財產，解釋上應為買賣之一種，
        並認債務人為出賣人，執行法院僅屬代債務人出賣之人
        ，其賣得之價金，在執行法院未代債務人清償債權之前
        ，仍屬債務人所有。債務人縱勾結他人以不實債權參與
        分配拍賣所得之價金，亦與詐欺取財罪之構成要件不合
        。惟其以不實之債權參與分配，取回部分其供清償債權
        人之拍賣價金，使債務人暫時獲得減少清償債務之成數
        及使他人取得不法債權等不法之利益，應可構成刑法第
        339條第2項之詐欺得利罪（最高法院86年台非字第83號
        判決意旨參照）。從而，行為人雖係向法院施用詐術，
        法院固屬直接被害人，然其行為目的係在取得強制執行
        所分配之財產，是該行為之被害人尚包括因該強制執行
        致財產或利益因而受損害之人。是以被告4人雖係向高
        雄地院實施詐術，然其等所為已致使被告蔡幼暫時獲得
        減少清償債務之成數，並減損告訴人與其他真正債權人
        之利益。
　　㈢罪名與罪數
　　　⒈是核被告4人所為，均係犯刑法第216條、第214條之行使
        使公務員登載不實公文書罪、修正前刑法第339條第2項
        詐欺得利罪。
　　　⒉被告4人先以不實之借據、本案本票作為債權證明，使公
        務員登載不實而製作本票裁定，進而又持該本票裁定行
        使，使公務員因而製作分配表，其使公務員登載不實之
        低度行為為行使之高度行為所吸收，不另論罪。
　　　⒊被告4人先使公務員登載不實事項作成本票裁定，再持以
        行使使公務員登載不實於其職務上所掌分配表之犯行，
        係基於單一目的，於密接時空下所為，其前後行為密切
        關連，依一般社會觀念，難以強行區隔，在刑法評價上
        ，以視為數個舉動之接續行為，合為包括之一行為予以
        評價為合理，應論以接續犯之包括一罪。
　　　⒋被告4人就上開行使使公務員登載不實公文書犯行、詐欺
        得利犯行間，具有犯意聯絡及行為分擔，應論以共同正
        犯。
　　　⒌被告4人藉由法院核發內容不正確之本票裁定，進而聲請
        強制執行，最終達成獲取不法債權得分配強制執行財物
        及暫免清償被告蔡幼之債權人債務之利益，自足生損害
        於高雄地院民事執行處關於強制執行之公正性及告訴人
        與其他真正債權人之債權，且其犯罪之目的單一，各犯
        行間具有手段與目的關係，而行使使公務員登載不實之
        行為亦屬詐欺得利行為之一部，是有部分行為重疊合致
        ，具有局部同一性者，應認為係以一行為觸犯上開數罪
        名之想像競合犯，應依刑法第55條從一重論以修正前之
        詐欺得利罪。
　　㈣量刑
　　　爰審酌下列事項，就被告4人所犯，分別量處如主文所示
      之刑，並諭知易科罰金之折算標準。
　　　⒈被告4人不循適法解決私權紛爭，竟利用法院形式審核本
        票之程序，4人分別負責持本案本票取得本票裁定之執
        行名義，再持本案本票裁定參與本案強執事件之債權分
        配，妨害高雄地院民事庭本票裁定之正確性、民事執行
        處關於強制執行處理之正確性，對告訴人與其他真正債
        權人債權之受償亦造成影響，其等分工程度相當，均應
        予以非難。
　　　⒉本案詐欺獲得之不法利益為911,628元，金額非微，而此
        部分業經告訴人另案向本院民事庭提起代位請求返還不
        當得利事件，經本院民事庭以108年度訴字第154號判決
        被告黃塏中應給付被告蔡幼911,628元及相關利息，並
        由告訴人代為領取，並經高雄高分院、最高法院駁回被
        告黃塏中、蔡幼與梅子工場之上訴確定，有前開本院10
        8年度訴字第154號民事判決、臺灣高等法院高雄分院10
        9年度重上字第25號民事判決、最高法院110年度台上字
        第473號民事裁定（他字卷第25至33頁，偵卷第47至49
        頁，民重上卷第171至178頁）可佐，而此部分金額業據
        被告黃塏中前為免受假執行而擔保提存於本院提存所，
        業經告訴人藉執行法院核准領得。
　　　⒊被告4人於犯後自始否認犯行，且未與告訴人達成和解之
        犯後態度，暨其等前均無經法院論罪科刑之素行，有臺
        灣高等法院被告前案紀錄表可參（易字卷第329至336頁
        ）。
　　　⒋被告蔡幼自陳國小畢業之智識程度，目前無業，與兒子
        同住，不用扶養照顧他人；被告黃雅琪自陳高中畢業之
        智識程度，在梅子工廠從事會計工作，月收入約3萬元
        ，與公婆、配偶、3名子女同住，子女分別為19、17、1
        3歲，公婆、子女都需要受其照顧；被告黃塏中自陳大
        學畢業之智識程度，經營公司，每月營業額約10萬元，
        淨收入約3萬元，與母親、配偶、2名未成年子女同住，
        子女分別為8、13歲，由其扶養照顧；被告黃玉屏自陳
        高商肄業，無業，生活費用由公公支援，配偶中風需受
        其照顧，與配偶、兒子、孫子同住，不需要照顧公婆（
        易字卷第322頁）等一切情狀。
三、沒收
　　㈠按被告4人行為後，刑法第2條、第38條等沒收規定業經修
      正，並於105年7月1日施行。依修正後之刑法第2條第2項
      規定：「沒收、非拘束人身自由之保安處分適用裁判時之
      法律」，是關於沒收之事項，自應逕適用裁判時之相關規
      定；又犯罪所得，屬於犯罪行為人者，沒收之。但有特別
      規定者，依其規定。前2項之沒收，於全部或一部不能沒
      收或不宜執行沒收時，追徵其價額；犯罪所得已實際合法
      發還被害人者，不予宣告沒收或追徵，刑法第38條之1第1
       項、第3項、第5項定有明文。
　　㈡經查，本件被告4人共同以高額假債權聲請強制執行方式，
      領取分配拍賣款，致告訴人與其他真正債權人共911,628
      元不能受償，被告蔡幼與梅子工場因本件犯罪獲得暫免清
      償之債權達911,628元之不法利益，然此部分犯罪所得業
      經被告黃塏中提出擔保提存，並已由告訴人收取命令而向
      本院提存所受領，業如前載，則此部分既已剝奪被告4人
      之犯罪所得利益，爰不予宣告沒收。
據上論斷，應依刑事訴訟法第299條第1項前段，判決如主文。
本案經檢察官許亞文提起公訴，檢察官陳登燦到庭執行職務。
中　　華　　民　　國　　111 　年　　4 　　月　　20　　日
                  刑事第一庭    審判長法  官  楊智守
                                      法  官  陳狄建
                                      法　官  林  筠
以上正本證明與原本無異。
如不服本判決應於收受判決後20日內向本院提出上訴書狀，並應
敘述具體理由。其未敘述上訴理由者，應於上訴期間屆滿後20日
內向本院補提理由書（均須按他造當事人之人數附繕本）「切勿
逕送上級法院」。
中　　華　　民　　國　　111 　年　　4 　　月　　20　　日
                                      書記官  邱上一
附錄論罪科刑法條：
修正前中華民國刑法第339條
意圖為自己或第三人不法之所有，以詐術使人將本人或第三人之
物交付者，處5年以下有期徒刑、拘役或科或併科1千元以下罰金
。
以前項方法得財產上不法之利益或使第三人得之者亦同。
前二項之未遂犯罰之。
中華民國刑法第216條
行使第210條至第215條之文書者，依偽造、變造文書或登載不實
事項或使登載不實事項之規定處斷。
中華民國刑法第214條
明知為不實之事項，而使公務員登載於職務上所掌之公文書，足
以生損害於公眾或他人者，處3年以下有期徒刑、拘役或1萬5千
元以下罰金。